【裁判字號】    98,上訴,1204
【裁判日期】    990129
【裁判案由】    家暴殺人未遂
【裁判全文】
臺灣高等法院臺南分院刑事判決        98年度上訴字第1204號
上  訴  人  臺灣雲林地方法院檢察署檢察官
被      告  乙○○
指定辯護人  本院公設辯護人丙○○
上列上訴人因被告家暴殺人未遂案件，不服臺灣雲林地方法院98
年度訴字第553號中華民國98年10月30日第一審判決（起訴案號
：臺灣雲林地方法院檢察署98年度偵字第299號），提起上訴，
本院判決如下：
    主  文
上訴駁回。
    理  由
一、公訴意旨略以：被告乙○○為成年人，與甲○○（民國○○年
    ○月○○日生，案發時未滿18歲）曾為同居男女朋友，兩人間
    屬家庭暴力防治法第3條第2款所定之家庭成員。於97年12月
    15日18時許，被告因不滿甲○○欲分手並搬離原同居處，遂
    駕駛車號B9-5068號自小客車，前往甲○○位在雲林縣西螺
    鎮振興226號「運將檳榔攤」之工作地點，向甲○○表示有
    事商談，甲○○上車後，被告搭載甲○○四處繞行，質問甲
    ○○為何不回去，惟未獲回應。被告竟於同日19時20分許，
    將車停在雲林縣西螺鎮溪州大橋南端橋下路邊，憤而基於殺
    人之犯意，明知胸部乃人體重要臟器、血管密集之處，如持
    刀刺該部位，將深及臟器、刺破血管，造成大量失血而有致
    命之危險，竟抱住甲○○，手持不詳之鋒利鐵片（未扣案）
    ，朝甲○○右背部猛刺，致甲○○受有右胸穿刺傷合併氣血
    胸之傷害。被告將上開鋒利鐵片拔出後，並揚言「要死一起
    死」等語，繼續繞行約30分鐘，嗣甲○○要求被告將其送醫
    ，被告方於同日19時45分許，將甲○○送往西螺慈愛綜合醫
    院（已改制為財團法人彰化基督教醫院雲林分院，下仍稱慈
    愛綜合醫院）急救，隨即逃離現場。甲○○因右肺出血轉送
    財團法人彰化基督教醫院（下稱彰化基督教醫院）急救，始
    倖免於一死。因認被告涉犯刑法第271條第2項、第1項之殺
    人未遂罪嫌。
二、按犯罪事實應依證據認定之，無證據不得認定犯罪事實，刑
    事訴訟法第154條第2項定有明文。且所謂認定犯罪事實之證
    據，係指足以認定被告確有犯罪行為之積極證據而言，該項
    證據自須適合於被告犯罪事實之認定，始得採為斷罪資料，
    苟積極證據不足為不利於被告事實之認定時，即應為有利於
    被告之認定，更不必有何有利之證據（最高法院30年上字第
    816號、76年臺上字第4986號、92年臺上字第128號判例要旨
    可參）。次按告訴乃論之罪，告訴人於第一審辯論終結前，
    得撤回其告訴，又告訴經撤回者，法院應諭知不受理之判決
    ，亦為刑事訴訟法第238條第1項、第303條第3款所明定。又
    殺人未遂與傷害之區別，本視加害人有無殺意為斷，被害人
    受傷之程度，被害人受傷之處是否為致命部位，及傷痕多寡
    ，輕重如何，僅足供認定有無殺意之參考，究不能據為區別
    殺人未遂與傷害之絕對標準，故不能僅因被害人受傷之位置
    係屬人體要害，即認定加害人自始即有殺害被害人之犯意。
    準此，加害人是否具備殺人之故意，當就加害人行為時主觀
    之認知及意欲，客觀上所使用之器具、傷害之部位及殺傷之
    次數、傷勢程度、下手之情節等一切情狀，予以綜合判斷（
    最高法院18年上字第1809號判例、19年上字第718號判例及
    85年度臺上字第5611號判決意旨參照）。
三、按被告以外之人於審判外之陳述，雖不符前4條之規定，而
    經當事人於審判程序同意作為證據，法院審酌該言詞陳述或
    書面陳述作成時之情況，認為適當者，亦得為證據。刑事訴
    訟法第159條之5第1項定有明文。查本案證人即告訴人甲○
    ○、證人高妙慈等人分別於警詢或檢察官偵查中之證述，雖
    均係被告以外之人於審判外之陳述，惟檢察官、被告及辯護
    人於原審及本院審判程序同意作為證據，且該等供述證據係
    由職司犯罪調查、偵查之警方及檢察官依法定正當程序作成
    ，查無顯不可信之情狀，本院審酌上情認屬適當，依上開規
    定，自得為證據；另慈愛綜合醫院及彰化基督教醫院之診斷
    證明書與病歷資料，係從事醫療業務之人因其業務過程製作
    之紀錄文書及證明文書，經查該等文書並無何故意登載不實
    之顯不可信情況，依刑事訴訟法第159條之4第2款規定亦得
    採為證據。
四、查檢察官所據以認定被告有本案罪責之證據為：(1)被告於警
    詢及偵查中之供述筆錄。(2)甲○○於警詢及偵查中之證述筆
    錄。(3)甲○○之友人高妙慈於警詢中之陳述筆錄。(4)慈愛綜
    合醫院及彰化基督教醫院之診斷證明書與病歷資料。訊據被
    告固坦承曾與甲○○為男女朋友，且因甲○○已多日未回到
    雙方同居之雲林縣二崙鄉○○村○○路99號，故其於97年12
    月15日18時許，駕駛前揭自小客車至甲○○工作之上開檳榔
    攤找甲○○。等到甲○○上車後，曾要求甲○○回來復合，
    於同日19時10分許，其將車停放在雲林縣西螺鎮溪州大橋南
    端橋下路邊，並因懷疑甲○○另外交了男朋友，一時氣憤，
    使用未扣案之不詳鐵器，朝車內副駕駛座的甲○○之右（胸
    ）背部刺擊1下，致甲○○受有前開傷害，其至同日19時45
    分許，駕車將甲○○送抵慈愛綜合醫院救治等事實，惟堅決
    否認有殺人未遂之犯行，辯稱：伊當時只是要傷害她，嚇嚇
    她，沒有要殺害她的意思，伊也沒有說過「要死一起死」，
    且在甲○○受傷後，伊原本要帶她去彰化基督教醫院，但路
    途太遙遠，路況也不熟，所以就折返回慈愛綜合醫院，並無
    故意拖延送醫救治等語。辯護人則辯以：被告僅持鐵器往甲
    ○○刺了1下，若被告有意致甲○○於死，甲○○應該沒有
    反抗的機會，又觀之甲○○所受傷勢，傷口不大也不深，流
    血情況亦非嚴重，可見被告確無殺人之犯意等語。
五、本案經查：
  (一)查被告與甲○○相識近2年，經認識半年至1年後進而相戀，
    成為同居情侶，但因甲○○已7日未回到雙方同居之上開處
    所，被告乃於97年12月15日18時許，駕駛前揭自小客車，至
    甲○○工作之上開檳榔攤找甲○○。待甲○○上車後，曾要
    求甲○○回來復合，於同日19時10分許，被告將車停放在雲
    林縣西螺鎮溪州大橋南端橋下路邊，並持未扣案之不詳鐵器
    1支，朝車內副駕駛座的甲○○之右（胸）背部刺擊1下，致
    甲○○受有右胸穿刺傷合併氣血胸之傷害。於甲○○受傷後
    ，被告駕車於同日19時45分許將甲○○送抵慈愛綜合醫院救
    治，後於同日21時20分許，甲○○轉診至彰化基督教醫院進
    行治療，迄至同年月20日方出院等情，業據被告於警詢、原
    審偵審中及本院審理時坦承不諱（見警卷第5頁至第9頁，偵
    卷第91頁至第93頁，原審卷第21頁至第23頁），核與甲○○
    於警詢、檢察官及原審審理時分別以被害人、證人之身分所
    為之指證情節大致相符（見警卷第1頁至第4頁，偵卷第84頁
    至第86頁，原審卷第80頁），復經證人即甲○○同事之高妙
    慈於警詢中證述屬實（見警卷第10頁至第12頁），且有慈愛
    綜合醫院及彰化基督教醫院之診斷證明書與病歷資料等在卷
    可稽（見警卷第13頁至第14頁，偵卷第6頁至第56頁、第58
    頁至第72頁），堪信為真實。
  (二)關於被告持不詳鐵器刺甲○○之原因，係因於案發前7日，
    被告在家中發現雙方申辦供網內互打使用之威寶電信門號帳
    單費用從最初之新臺幣（下同）3百元（即基本月租費）暴
    增至2千餘元，甲○○又心虛地將帳單藏起來，兩人因此發
    生爭吵，被告憤而將甲○○趕出家門，詎甲○○離開後均在
    外地居住而未返家，被告方駕車至前開檳榔攤找甲○○。於
    車上被告要求甲○○回家，但甲○○不肯，要求分手，此外
    ，即一路保持沈默。於同時，甲○○之行動電話不斷響起，
    甲○○並未接起，舉止有異，被告屢次追問為何不接電話，
    甲○○仍不予回應，被告遂懷疑甲○○另與其他男人交往，
    檳榔攤之友人也有告知上情，被告越想越氣憤，方拿起置於
    副駕駛座旁之不詳鐵器往甲○○刺擊等事實，已據被告供明
    在卷（見偵卷第92頁），亦經證人甲○○於檢察官偵查中及
    於原審結證無誤（見偵卷第84頁，原審卷第79頁反面、第82
    頁至第85頁）。依上開情狀可見，雙方於案發時仍為男女朋
    友，被告於駕車前往檳榔攤找甲○○時，有意求和，不料甲
    ○○提出分手要求，而甲○○於車上拒接來電並一路沈默不
    語等多重因素，被告因而發怒，致有本案之發生，顯然事出
    偶然，難認係預謀；又觀諸被告自承其當時係從事怪手司機
    工作，而持以行兇之鐵器，係其當時之工作用以刨除鞋底或
    怪手上之泥土所用鐵片之物，而於平常下班後，放置在副駕
    駛座與排檔座旁之空隙間（同時放有扁式及十字螺絲起子各
    1支），當天順手拾起，非事先準備等語（見偵卷92頁，原
    審卷第107頁至第108頁反面），亦難認係事先準備供行兇之
    兇器。再佐以被告與甲○○在交往過程中，兩人因金錢等事
    由多次發生爭吵，甲○○若對被告之問話不加回應，被告就
    會抓狂，偶爾還會徒手或持椅子等工具毆打甲○○，但甲○
    ○每次均未報案或驗傷等節，業經甲○○證述在卷（見警卷
    第3頁，原審卷第81頁至第81頁反面），並為被告所承認（
    見原審卷第104頁）。可見被告係不會控制情緒之人，於與
    甲○○發生爭執時，會以暴力手段宣洩內心之不滿情緒。而
    被告自案發時起歷經警詢、原審偵審及本院審理時，均堅決
    否認有殺害被害人甲○○之意思，且案發之前被告仍要求甲
    ○○回來，又案發之時僅甲○○與被告二人同在被告駕駛之
    車上，被告持鐵器刺了甲○○1下即罷手，未再為刺殺甲○
    ○之行為，則若被告有意致甲○○於死，在當時除被告與甲
    ○○在車上外，無其他第三人在場，且車子係被告駕駛操控
    ，甲○○應該無逃走及反抗的機會，而被告未再下殺手並將
    甲○○送醫，則被告辯稱其確無殺人之犯意等語，堪予採信
    。
  (三)檢察官雖執甲○○受傷之處乃在胸部之人體致命部位，且事
    發後，被告揚言「要死一起死」等語，並駕車繞行30分鐘後
    才將甲○○送醫救治等各節，認被告主觀上確有殺人之犯意
    。惟查：
  (1)被告僅持未扣案之鐵器，朝甲○○之右胸（背）部刺擊1下
    ，業如前述，甲○○復在原審結證稱：我遭被告攻擊後，整
    個身體弓起來，沒有辦法呼吸，我也不敢求救（見原審卷第
    75頁、第79頁、第83頁）。可見甲○○負傷後，已喪失大半
    防衛能力。則被告若有意殺害甲○○，為何僅攻擊1下即停
    手？未趁甲○○負傷仍在車上放棄反抗之機會繼續追擊，以
    達所謂殺害甲○○之目的？檢察官就此並未提出進一步之適
    當之證據及理由。又據證人黃玄遠（即為甲○○進行急診救
    護之彰化基督教醫院醫師）於原審以鑑定證人之身分到庭證
    稱：病患甲○○背部有2公分的穿刺傷，雖然沒有穿過肺部
    ，但已造成肺部漏氣（氣胸），影響到呼吸，若不治療會壓
    迫到心臟，危及生命，所以慈愛綜合醫院就將甲○○轉診至
    彰化基督教醫院。轉院後，我馬上就替甲○○進行胸腔插管
    引流的動作，但因沒有傷及肺部大動脈血管（差距7公分到8
    公分），胸腔出血僅有4百cc，血胸現象並不嚴重，不需要
    立即輸血，也不會有生命危險。另甲○○身材較瘦，背部胸
    壁較薄，如果持有點銳利的器材刺擊，不需要很大的力道就
    可以造成如此結果等語（見原審卷第88頁至第93頁反面）。
    查證人黃玄遠既為專業醫師，並在第一線替甲○○進行急診
    醫療，直接接觸被傷及之傷口，其證詞理當正確可信。且由
    證人黃玄遠上開證詞研判，被告下手力道非重，應留有餘力
    。則甲○○於原審以證人身分證稱：被告很用力的刺伊云云
    （見原審卷第74頁反面、第87頁）；應為其個人主觀感受，
    顯與客觀事證不符。另起訴書事實欄記載「甲○○因『右肺
    出血』轉送財團法人彰化基督教醫院急救，始倖免於一死」
    云云，應係誤解。因被告若有殺害甲○○之意圖，其很用力
    的刺甲○○背部，且因甲○○身材較瘦，背部胸壁較薄，應
    可一擊斃命！但被告仍有所保留，未盡全力，並將甲○○送
    醫救治。另就甲○○所受傷勢而論，「氣血胸」是胸腔結構
    受損所造成之漏氣與出血之現象，若未馬上治療，會隨時間
    經過而惡化，故經證人黃玄遠於原審證述在卷（見原審卷第
    92頁反面至第93頁）。但查背部受刺傷而使胸腔結構受損所
    造成之漏氣與出血之現象所形成之「氣血胸」，若未馬上治
    療，會隨時間經過而惡化，為一般人之常識。而甲○○自97
    年12月15日19時10分起受刺傷，於同日19時45分送至慈愛綜
    合醫院救治，嗣於同日21時20分再轉診至彰化基督教醫院救
    治，再經證人黃玄遠為甲○○進行胸腔插管引流，因沒有傷
    及肺部大動脈血管（差距7公分到8公分），胸腔出血僅有4
    百cc，血胸現象並不嚴重，不需要立即輸血，也不會有生命
    危險等情，已如前述。查自案發時起算，至其進行胸管引流
    手術之時止，已逾2小時，而甲○○之傷經證人黃玄遠進行
    胸腔插管引流，因沒有傷及肺部大動脈血管（差距7公分到8
    公分），胸腔出血僅有4百cc，血胸現象並不嚴重，不需要
    立即輸血，也不會有生命危險，則檢察官徒憑甲○○受傷之
    處在胸部，即認其傷勢當然足以致命，並據以推論被告主觀
    上有殺人之犯意，依前說明，尚嫌速斷。
  (2)針對被告是否有口出惡言乙節，甲○○先於警詢中陳稱：突
    然我覺得背很痛，被告就把刀子拔出來對我說「要死一起死
    」（見警卷第2頁）。後於偵查中證稱：被告是說『類似』
    「要死一起死」的話，是刺完我之後開車亂晃時說的，確切
    的用語我不記得了（見偵卷第85頁）。再於本案審判中證稱
    ：被告刺我的時候有講要跟我一起死，開車繞行的時候他也
    有講，還說要把我丟在那裡（見原審卷第83頁）。但甲○○
    亦證稱：被告刺我的時候有講話，但我忘記他講什麼，也不
    知道他是否有罵我（見原審卷第78頁反面）。綜觀甲○○上
    述證詞，其前後說法並不一致，已見齲齬，而被告堅決否認
    有說「要死一起死」或「要把妳丟在那裡」等語。而甲○○
    上述指證既有瑕疵、矛盾之處，亦無其他證據可茲補強，自
    難判定被告確曾於行兇當下或行兇後對甲○○揚言「要死一
    起死」或「要把妳丟在那裡」等語。即難將該有瑕疵之單一
    指證，擷為認定被告主觀犯意之依據。是檢察官認被告有說
    「要死一起死」，進而推論被告主觀上應有殺害甲○○之故
    意云云，依前說明，不能憑採。
  (3)另就被告於甲○○負傷後「約30分鐘」，將甲○○載至慈愛
    綜合醫院救治等情，已據甲○○於警詢及原審審理中證述明
    確（見警卷第2頁，原審卷第76頁、第83頁至第83頁反面）
    。被告雖辯稱在案發後約十幾分鐘就將甲○○送往醫院（原
    審卷第24頁反面）。惟被告亦同時坦承不記得詳細時間經過
    多久（原審卷第24頁反面）。而甲○○則證稱其有看車上時
    鐘計算時間（原審卷第83頁至第83頁反面）。兩相對照，自
    以甲○○之所證較貼近事實。然查，被告係「主動」將甲○
    ○送醫，而非「被動」受甲○○之請求才送醫，此由被告之
    供述（原審卷第104頁反面）與甲○○之證述（原審卷第87
    頁反面至第88頁）可以認定。按被告若有殺人犯意，洵可將
    甲○○棄置偏僻處所，又何必將之送醫救治？檢察官於此亦
    未提出堅強之證據及理由。另自溪州大橋出發開車前往西螺
    慈愛醫院，於不塞車之情況下，可於10分鐘至15分鐘抵達，
    已經鑑定證人黃玄遠於原審證述明確（見原審卷第95頁反面
    ）。被告供稱：其起先欲將甲○○載往彰化基督教醫院就醫
    ，約已開了4分鐘到5分鐘左右才決定轉往慈愛綜合醫院（見
    原審卷第110頁及本院審理筆錄）。是被告自溪州大橋出發
    前往彰化基督教醫院之途中，再度折返慈愛綜合醫院，在正
    常駕車之情況下，理論上需費時18分至25分（最快時間：4
    ×2＋10＝18，最慢時間：5×2＋15＝25），較諸被告實際
    駕車將甲○○送抵醫院之時間（即事發後約30分鐘），也僅
    有數分鐘之耽擱，況被告駕車將甲○○送醫路途中，為免犯
    行曝光，還在溪州大橋上將車速放慢，持行兇鐵器往橋下丟
    棄；另在醫院附近停車，要求甲○○不要將此事說出（見原
    審卷第87頁反面至第88頁、第111頁至第111頁反面），亦會
    影響實際上抵達醫院之時間。實難認被告有刻意遲誤送醫之
    舉措。檢察官認被告繞行30分鐘才將受傷之甲○○送往醫院
    ，有容任甲○○致死之意云云，但未考量被告駕車實際行走
    之路線、途中之行為、實際車況及車速等因素，應係臆測，
    自無可取。又被告在行兇後丟棄作案工具並要求甲○○勿將
    其供出之舉，固為掩飾自身犯行之舉動，但其故意刺傷甲○
    ○，乃既成之事實，則其為脫免刑責所為畏罪滅證之舉，未
    逸脫一般犯罪者之行為模式，且被告於案發時年僅26歲，涉
    世未深，因一時衝動刺傷女友，其內心恐懼、害怕、忐忑不
    安之情，可以想見，則其上開舉措，也就不令人感到意外，
    自難以採認定其殺意甚堅之依據。此外，縱令甲○○於就醫
    後將本案全盤托出，被告也會將甲○○送往醫院治療，換言
    之，被告並未要求甲○○對案情封口不提（在甲○○就醫後
    ，被告實際上也已喪失約束甲○○之能力），作為將之送醫
    之交換條件，只是叮嚀、提醒甲○○而已，復據被告供認在
    卷（見原審卷第112頁），甲○○對此也不爭執，益徵被告
    辯稱其無意奪取甲○○之性命等語，應屬可採。
六、綜上，依檢察官所提出之證據方法為調查後，不足以使法院
    形成被告確有殺人動機與犯意之確信心證，則被告是否有起
    訴書所指殺人未遂犯行，尚有合理懷疑，基於罪疑唯輕原則
    ，被告前述持不詳鐵器刺傷甲○○之行為，固有犯罪，然審
    其情節堪信僅係出於傷害之犯意所為。是被告辯稱其僅有傷
    害之犯意，沒有殺人之犯意等語，堪予採信。是核被告所為
    ，係犯刑法第277條第1項之傷害罪，公訴意旨認被告係犯刑
    法第271條第2項、第1項之殺人未遂罪，起訴法條尚有未洽
    ，惟其基本社會事實同一，本院自應予以審理。又被告所犯
    傷害罪，依刑法第287條前段之規定，須告訴乃論，茲已據
    告訴人甲○○於原審辯論終結前撤回告訴，有刑事撤回狀1
    紙在卷可查（見原審卷第116頁）。本案既經甲○○撤回告
    訴，揆諸首揭規定，應諭知不受理判決。
七、原審審理結果，認被告所為僅係犯傷害罪，公訴意旨認被告
    係犯刑法第271條第2項、第1項之殺人未遂罪，尚有未洽。
    而被告所犯傷害罪，依刑法第287條前段之規定，屬告訴乃
    論之罪，而告訴人甲○○於原審辯論終結前已具撤回告訴等
    情，為本件公訴不受理判決。本院經核，原判決並無違誤，
    檢察官仍執陳詞指稱被告係基於殺人之犯意所為云云，但未
    提出確實證據佐證，應不足採，其上訴為無理由，應予駁回
    。
據上論斷，應依刑事訴訟法第368條，判決如主文。
本案經檢察官林炎昇到庭執行職務。
中    華    民    國    99    年     1    月    29    日
                  刑事第一庭    審判長法  官  茆臺雲
                                      法  官  陳顯榮
                                      法  官  王明宏
以上正本證明與原本無異。
檢察官如不服本判決應於收受本判決後十日內向本院提出上訴書
，其未敘述上訴理由者並得於提起上訴後十日內向本院補提理由
書。
本件被告不得上訴。
                                      書記官  黃全忠
中    華    民    國    99    年    1     月    29    日

司法院資訊處製作；財團法人民間司法改革基金會備份。
